臺灣高等法院臺中分院民事判決
108年度建上字第12號
上訴人即附
帶被上訴人  許育嘉聯合建築師事務所
法定代理人  許育嘉    

　　　　　　　　　　　 
訴訟代理人  李仁豪律師
            黃俊原    
            林權敏    
被上訴人即  
附帶上訴人  苗栗縣政府
法定代理人  徐耀昌    
訴訟代理人  饒斯棋律師
複 代理 人  張立杰律師

上列當事人間請求給付補償費等事件，上訴人對於中華民國107
年12月20日臺灣苗栗地方法院106年度重訴字第56號第一審判決
提起上訴，並為訴之追加，被上訴人為附帶上訴，本院於110年1
0月6日言詞辯論終結，判決如下：
    主      文
一、原判決關於：㈠駁回上訴人後開第二項之訴部分，該部分假
    執行之聲請；㈡命被上訴人給付新臺幣壹佰捌拾貳萬貳仟伍
    佰貳拾捌元本息部分及該部分假執行之宣告；㈢訴訟費用之
    裁判均廢棄。
二、上開廢棄㈠部分，被上訴人應給付上訴人貳佰參拾伍萬貳仟
    陸佰柒拾捌元，及自民國一百零六年七月五日起至清償日止
    按週年利率百分之五計算之利息。
三、上開項廢棄㈡部分，上訴人在第一審之訴及假執行之聲請均
    駁回。
四、上訴人其餘上訴及追加之訴駁回。
五、第一審、第二審（含追加之訴）訴訟費用，由被上訴人負擔
    百分之十六，餘由上訴人負擔。　　　
　　  事實及理由
一、程序事項：
㈠、被上訴人於言詞辯論終結前，得為附帶上訴。但經第三審法
    院發回或發交後，不得為之。附帶上訴，雖在被上訴人之上
    訴期間已滿，或曾捨棄上訴權或撤回上訴後，亦得為之，民
    事訴訟法第460條第1、2項定有明文。本件上訴人即附帶被
    上訴人（下稱上訴人）於民國108年1月8日合法提起上訴（
    見本院卷㈠第3頁），被上訴人即附帶上訴人（下稱被上訴人
    ）雖已逾上訴期間而未提起上訴，惟於本院言詞辯論終結前
    之108年4月2日具狀提起附帶上訴，有民事答辯暨附帶上訴
    狀在卷可稽（見本院卷㈠第45-50頁），核與前揭規定相符，
    應予准許。
㈡、按第二審訴之變更或追加，非經他造同意不得為之，但請求
    之基礎事實同一者，不在此限，民事訴訟法第446條第1項、
    第255條第1項第2款定有明文。本件上訴人於102年11月19日
    標得被上訴人所辦理「99年度競爭型國際觀光魅力據點示範
    計畫-客家桃花源委託規劃、設計及監造技術服務工作」採
    購案（下稱系爭標案）後，於同年月29日與被上訴人所簽訂
    公共工程技術服務契約（下稱系爭服務契約），上訴人於原
    審依系爭服務契約第15條第5項第1、2款、第16條第4項、第
    5項或第15條第3項規定，訴請被上訴人擇一給付變更設計服
    務費用新臺幣（下同）1,404萬1,549元及自106年1月20日起
    至清償日止，按年息百分之5計算之利息，及依系爭服務契
    約第5條附件、第15條第4項規定，訴請被上訴人給付第4期
    設計服務費用235萬2,678元及自起訴狀繕本送達翌日起至清
    償日止，按年息百分之5計算之利息（下稱235萬2,678元本
    息）。原審為上訴人一部勝訴一部敗訴之判決，上訴人不服
    ，就其敗訴部分提起上訴，並於本院審理中就變更設計服務
    費部分（即1,221萬9,021元本息）追加系爭服務契約第4條
    第7項第1、4款、機關委託技術服務廠商評選及計費辦法（1
    02年11月1日版）第31、34條、省（市）建築師公會建築師
    業務章則第16、17條、民法第549條第2項、第548條第2項、
    第547條或同法第511條及同法第227條之2第1項規定為其請
    求權基礎，就第4期設計服務費用部分則追加系爭服務契約
    第16條第4項規定、民法第549條第2項、第548條第2項、第5
    47條或同法第511條及同法第227條之2第1項規定為其請求權
    基礎（見本院卷㈠第42頁反面、86頁反面-87頁反面、卷㈡第2
    3頁反面、71頁反面-75頁），上訴人追加之訴與原有之訴，
    經核其請求之基礎事實均係基於標得系爭標案後所簽訂之系
    爭服務契約衍生之爭執，應認在社會生活上有相當之共通性
    或關連性，且訴訟及證據資料在相當程度範圍內得加以援用
    ，可認請求之基礎事實同一，依前揭規定，應予准許。
二、上訴人主張：
　　上訴人於標得系爭標案後，兩造於102年11月29日簽立系爭
    服務契約，依系爭服務契約第3條第1項第4款規定，本件服
    務費係按「客家桃花源」園區建造工程（下稱系爭工程）之
    發包金額3億2,380萬元，乘以兩造議定之折扣率96.8%之建
    造費用百分比法計算，總服務費為2,100萬6,051元。上訴人
    已依約完成規劃設計並經被上訴人審定，復協助被上訴人將
    系爭工程發包與訴外人甲○工程有限公司（下稱甲○公司）而
    完成招標及決標作業後，被上訴人將本件「客家桃花源」園
    區之經營權以BOT方式發包予訴外人乙○○○○○股份限公司（下
    稱乙○○公司），並要求上訴人依乙○○公司之意見修正原已提
    出於被上訴人之規劃設計，嗣上訴人於103年11月21日將幾
    已達重新設計程度之修正後全套細部設計圖說及預算（下稱
    修正後圖說）檢送被上訴人。詎被上訴人於104年1月28日，
    竟以政策變更且經上級主管機關核准為由，終止系爭服務契
    約，並拒絕給付修正後圖說之費用，依修正後圖說之總工程
    費按建造費用百分比法計算後，服務費應為1,404萬1,549元
    ，被上訴人固可任意終止系爭服務契約，惟依民法第511條
    及系爭服務契約之規定，應賠償上訴人因契約終止而生之上
    開損害，且修正後之圖說，係契約成立後，被上訴人要求乙
    ○○公司所為修正，非契約成立時所得預料，如被上訴人僅給
    付原有報酬顯失公平，被上訴人自有給付上開增加給付之義
    務。又第4期設計服務費雖係約定於「工程竣工」後給付，
    惟此係「既存債務清償期之約定」，而在工程未完工前，被
    上訴人終止系爭服務契約及系爭工程之興建，系爭工程之「
    竣工」因不可歸責於上訴人之事由已確定不發生，應認清償
    期限已屆至，被上訴人自有給付235萬2,678元本息之義務。
    爰依爭執事項⑴⑵之請求權基礎，提起本件訴訟，並擇一為上
    訴人有利之判決。
三、被上訴人則以：
㈠、關於修正後圖說費用之請求部分：
　　依系爭服務契約第2、8、9條規定，上訴人有與乙○○公司協
    調配合及依該公司之意見修正規劃設計之義務，且設計書圖
    之修改本在系爭服務契約既有之服務範圍，亦為工程實務常
    見，復觀諸上訴人依乙○○公司之意見所為規劃設計書圖之修
    改僅為細項之修正，未達重新規劃設計程度，況該部分修正
    ，係因原設計有不當之處或係為配合將來之營運所為之修改
    ，未逾越系爭服務契約約定範圍，復已涵蓋在契約服務費用
    之計價中，自不得再就修正後之圖說請求費用，上訴人請求
    增加服務費用，顯無理由。另修正圖說未經被上訴人審核通
    過，依機關委託技術服務廠商評選及計費辦法第31條規定，
    須以不可歸責廠商，及經機關審查同意者為限，始得請求增
    加服務費用，上訴人之請求於法無據。至社團法人臺中市土
    木技師公會（下稱技師公會）之鑑定報告（下稱鑑定報告）
    以比較前後兩套圖說差異程度，作為計算上訴人所得請求之
    合理報酬之依據，而非計算上訴人實際損害為依據，顯不可
    採信。縱認上訴人上開請求有理由，惟系爭服務契約於104
    年1月28日終止，上訴人依契約終止後所生損害賠償請求權
    即已發生，然上訴人遲至106年6月21日始訴請求被上訴人補
    償損害，已罹於請求權時效，被上訴人為時效抗辯，上訴人
    之補償請求應無理由。
㈡、關於第4期設計服務費部分：
　　被上訴人已依約給付第1至3期之設計服務費941萬0,710元，
    依系爭服務契約第2條第2項第2款第3目規定上訴人關於設計
    方面之應給付標的及工作事項包括「代辦申請構造物興建許
    可與水、電、空調、消防或電信之工程設計圖說資料送審」
    ，惟因系爭工程尚未申請取得建築執照，上訴人自未履行上
    開事項，其請求給付第4期設計服務費，為無理由。況依系
    爭服務契約第5條附件之規定，第4期設計服務費須於「工程
    竣工後」給付，本件建造工程既未開工，遑論工程竣工，上
    訴人請求給付第4期設計服務費，於法無據等語置辯。
四、原審為上訴人一部勝訴、一部敗訴之判決，判決被上訴人應
    給付上訴人182萬2,528元，及自106年7月5日起至清償日止
    ，按年息百分之5計算之利息，並依兩造聲請分別命供擔保
    後為准、免假執行，而駁回上訴人其餘之訴及假執行之聲請
    。上訴人就其敗訴部分，提起上訴，並為訴之追加，其上訴
    聲明：㈠原判決關於駁回上訴人後開第二項之訴部分廢棄。㈡
    上開廢棄部分，被上訴人應再給付上訴人1,457萬1,699元，
    及其中1,221萬9,021元自106年1月20日起，其餘235萬2,678
    元自106年7月5日起，均至清償日止，按年息百分之5計算之
    利息。被上訴人之答辯聲明：上訴駁回。另就其敗訴部分提
    起附帶上訴，其附帶上訴聲明：㈠原審判決不利於被上訴人
    之部分均廢棄。㈡前項廢棄部分，上訴人在第一審之訴及假
    執行之聲請均駁回。上訴人對附帶上訴之答辯聲明：附帶上
    訴駁回。
五、兩造不爭執事項及本件爭點（見本院卷㈣第53-55頁，格式修
    正或刪減文句，或依爭點論述順序整理內容）：
㈠、不爭執事項：　　
⑴、被上訴人辦理系爭標案，由上訴人標得，兩造於102年11月29
    日簽立系爭服務契約。
⑵、依系爭服務契約第3條第1項第4款規定，本件服務費用採建造
    費用百分比法計算，系爭工程之發包金額為3億2,380萬元，
    依建造費用百分比法計算結果，乘以兩造議定之折扣率96.8
    %，總服務費為2,100萬6,051元。
⑶、依系爭服務契約第3條第2項第2款第1目，規劃、設計及協辦
    招標決標工作占服務費用56％，監造工作占服務費用44％，故
    本件規劃、設計及協辦招標決標工作部分之設計服務費用為
    1,176萬3,388元，被上訴人已於103年4月24日給付上訴人設
    計服務費用之第1、2、3期費用合計941萬0,710元，第4期服
    務費235萬2,678元未給付。
⑷、被上訴人於104年1月28日會議中對上訴人表示因政策變更，
    繼續履行契約反而不符合公共利益，經交通部觀光局104年1
    月21日觀技第0000000000號函之同意，依系爭服務契約第16
    條第4項規定，終止系爭服務契約。
⑸、上訴人於103年11月21日以函文將修正後圖說送予被上訴人，
    經被上訴人收受。
⑹、系爭服務契約中關於明隧道之防護工程、圍牆工程之工程設
    計變更，業經被上訴人同意。
㈡、爭執事項：
⑴、上訴人依①系爭服務契約第4條第7項第1、4款、第15條第3項
    、第15條第5項第1、2款、第16條第4項、第5項、機關委託
    技術服務廠商評選及計費辦法102年11月1日版第31、34條及
    ②省市建築師公會建築師業務章則第16、17條、③民法第549
    條第2項、第548條第2項、第547條或④同法第511條及⑤同法
    第227條之2第1項規定，就上開①②③④⑤擇一判命被上訴人給付
    1,221萬9,021元本息，有無理由？
⑵、上訴人依①系爭服務契約第5條附件「...設計服務費部分...
    第4期：工程竣工後，給付契約價金之百分之20」、第15條
    第4項、第16條第4項約定及②民法第549條第2項、第548條第
    2項、第547條、③同法第511條及④同法第227條之2第1項規定
    ，就上開①②③④擇一判命被上訴人給付235萬2,678元本息，有
    無理由？
六、本院之判斷：
㈠、系爭服務契約為承攬與委任之混合契約：
    按當事人所訂立之契約，係由承攬之構成分子與委任之構成
    分子混合而成，且各具有一定之分量時，其既同時兼有「事
    務處理」與「工作完成」之特質，即不能再將之視為純粹之
    委任或承攬契約，而應歸入非典型契約中之混合契約，而成
    為一種法律所未規定之無名勞務契約（最高法院103年度台
    上字第560號判決要旨參照）。又工程監造契約，通常係定
    作人為確保承攬人就工程施作符合承攬契約內容及其他相關
    法令規範，乃將監督、查核承攬人施作狀況之權責委託具有
    專業知識之人代為處理之契約，準此，其法律上之定性應屬
    委任契約。再者，工程監造契約既係以受任人代委任人處理
    監督、查核承攬人工程施作情形為契約目的，則關於受任人
    處理上開事務之期限，除當事人間有特別約定外，原則上應
    以委任人即定作人與承攬人間承攬契約而定。本件系爭服務
    契約包含設計服務與監造服務2部分，依上開說明設計服務
    部分，性質上應屬承攬，而監造服務部分，則為委任性質，
    且依系爭服務契約之約定，同時兼有「事務處理」與「工作
    完成」之特質，因此，系爭服務契約應為混合承攬及委任之
    無名契約，其中關於設計服務部分應適用承攬之規定，監造
    服務應適用委任之規定。
㈡、上訴人不得請求因終止系爭服務契約所生損害：
⑴、上訴人之任意終止補償請求權已罹於時效：
①、按工作未完成前，定作人得隨時終止契約。但應賠償承攬人
    因契約終止而生之損害。又承攬人之損害賠償請求權，因其
    原因發生後，1年間不行使而消滅，分別為民法第511條、第
    514條第2項所明定。而系爭服務契約第16條第4項規定「契
    約因政策變更，乙方（指上訴人，下同）依契約繼續履行反
    而不符公共利益者，甲方（指被上訴人，下同）得報經上級
    機關核准，終止或解除部分或全部契約，並補償乙方因此所
    受之損失。但不包含所失利益」、第5項規定「依前款規定
    終止契約者，乙方於接獲甲方通知前已完成且可使用之履約
    標的，依契約價金給付；僅部分完成尚未能使用之履約標的
    甲方得擇下列方式之一洽乙方為之：㈠乙方繼續予以完成，
    依契約價金給付，㈡停止履約，但乙方已完成部分之服務費
    由雙方議定之」。系爭服務契約第16條第4、5項之規定屬契
    約所定任意終止之損害賠償特別約定，與民法第511條規定
    性質相同，僅在損害賠償之範圍排除所失利益而已。系爭契
    約第16條第4、5項規定被上訴人之損害補償請求權，係屬承
    攬人之損害賠償請求權，依上說明，應有民法第514條第2項
    所定1年時效期間之適用。經查，兩造均不爭執被上訴人於1
    04年1月28日依系爭服務契約第16條第4項規定終止系爭服務
    契約，系爭服務契約終止時即為損害原因發生之時，上訴人
    即可行使賠償請求權，算至106年6月21日起訴時（見原審卷
    ㈠第13頁收狀章），已逾1年之期間，被上訴人並為時效抗辯
    。則被上訴人抗辯其就此已無給付義務，即非無據。
②、至上訴人雖主張曾於106年1月19日時效完成前，曾發函向被
    上訴人為請求（見原審卷㈠第117-119頁），復於請求後6個
    月內提起本件訴訟。惟時效完成後之請求，並不發生時效中
    斷之效力，本件上訴人因被上訴人任意終止所生損害賠償請
    求權，民法第514條特別規定1年之請求權時效，且該時效應
    自被上訴人終止時即104年1月28日，上訴人可行使賠償請求
    權時起算，上訴人於時效完成後之106年1月19日始向被上訴
    人請求，自已罹於請求權時效，上訴人此部分主張，尚屬無
    據，自難為有利上訴人之認定。至上訴人雖曾於104年1月30
    日發函向被上訴人請求補償被上訴人任意終止所生損害（見
    原審卷㈠第109-111頁），雖上訴人並未記載損害之內容及金
    額，惟既尚在時效期間，自發生民法第129條第1項第1款之
    請求而生中斷時效之效力，然上訴人為上開請求後，並未依
    民法第130條規定，於請求後6個月內提起訴訟，遲至106年6
    月22日始提起本件訴訟，依民法第130條規定，時效應視為
    不中斷，上訴人主張未罹於時效，自難採信。
⑵、上訴人依民法第227條之2規定請求增加給付為無理由：
①、按形成之訴，係原告要求法院以判決創設、變更或消滅一定
    法律關係之訴，其訴訟標的為須經法院以判決宣告始生權利
    變動之形成權；給付之訴，乃原告要求法院以判決命被告為
    一定行為之訴，其訴訟標的皆為私法上之請求權，並限於原
    告所為請求（應受判決事項之聲明）範圍以內。如依情事變
    更原則請求法院核定增加給付數額，其訴之性質為形成之訴
    ；至若請求給付新增數額，其訴之性質係給付之訴，為達訴
    訟經濟之目的，當事人固非不得同時提起上開形成之訴及給
    付之訴，然必先經法院核定新增數額後，始得據以請求他造
    如數給付。再審原告於前訴訟程序起訴時，係依系爭合約第
    14條第7項規定、機關委託技術服務廠商評選及計費辦法第3
    1條第1項第1款規定，請求再審被告給付系爭服務費本息，
    嗣於訴狀送達後追加依民法第227條之2第1項所定情事變更
    原則，為同一聲明之請求；迨上訴第二審後，於該審追加依
    據兩造新增之合意，為同一聲明之請求，並就再審原告主張
    之三項訴訟標的請求法院任擇其一為伊有利之判決，嗣又追
    加依系爭協議書之法律關係請求為同一給付之訴，為原第二
    審認定之事實，另再審原告陳明「追加情事變更原則為訴訟
    標的」乙節，且其應受判決事項之聲明亦無關於調整、補償
    或增加等字樣，無非請求原有之系爭已設計未施作部分服務
    費，應屬給付之訴，再審原告要未合併提起形成之訴與給付
    之訴，自亦難謂一併求為形成判決，則於法院為調整增加給
    付之判決前，即難據以請求再審被告如數給付所增加之服務
    費，倘逕請求給付增加之服務費，則因增加給付之服務費究
    為若干，未經確定，自屬無從准許（最高法院102年度台再
    字第18號判決參照）。
②、經查，依系爭服務契約第4條第7項第1款、4款規定「履約期
    間遇有下列不可歸責於乙方之情形，經甲方審查同意後，契
    約價金應予調整；㈠於設計核准後須變更者。…㈣超過契約內
    容之設計報告製圖、送審、審圖等相關費用」、第15條第3
    項規定「甲方於接受乙方所提出須變更之事項前即通知乙方
    先行辦理，其後未依原通知辦理契約變更或僅部分辦理者，
    應補償乙方所增加之必要費用」、第15條第5項第1、2款規
    定「履約期間有下列事項者，應變更契約，並依相關條文合
    理給付額外酬金或檢討變更之：㈠甲方於履約各工作階段完
    成審定後，要求己方辦理變更者。…㈤甲方要求增派監造人力
    ，而有第4條第8款之情事者」等觀之，均屬於契約訂立後因
    情事變更而增減給付之範疇。
③、次查，上訴人已依系爭服務契約將所有圖說送交與被上訴人
    ，嗣後被上訴人要求上訴人配合乙○○公司之需求而修改圖說
    ，上訴人於103年11月21日將修正後圖說交與被上訴人，已
    如前述。又上訴人配合乙○○公司之需求所製作之修正後圖說
    ，其修正幅度經技師公會鑑定結果，在規劃設計部分已達65
    %，在基本設計部分已達90%，在細部設計部分已達70%（見
    鑑定報告第25-39頁）。而契約成立後，因業主之需求所為
    修正固為實務所見，惟多屬局部修正，本件上訴人依被上訴
    人指示配合乙○○公司之需求所為修正，最高已達90%，所耗
    人力、物力顯與重新締約所製作之圖說不相上下，此顯非契
    約成立時，上訴人所得預料，應屬民法第227條之2所規定之
    情事變更，且依原有給付顯失公平，上訴人自得依該條之規
    定請求法院為增加給付。另本件上訴人於上訴第二審後，追
    加依民法第227條之2第1項所定情事變更原則之增加給付部
    分，為同一聲明之請求且其應受判決事項之聲明亦無關於調
    整、補償或增加等字樣，僅係請求賠償修正後圖說之新增費
    用，應屬給付之訴，上訴人亦未合併提起形成之訴與給付之
    訴，自亦難謂一併求為形成判決。
④、又法院為增加給付之形成判決確定後，其就新增加給付之請
    求權始告確定發生，該請求權之時效始能起算。故當事人提
    起上開形成之訴及給付之訴，是否逾除斥期間或請求權消滅
    時效期間，自應分別認定各該權利完全成立、得行使時之始
    點及期間以為判斷（最高法院106年度台上字第4號判決要旨
    參照）。本件上訴人於二審僅追加依民法第227條之2第1項
    所定情事變更原則，請求增加修正後圖說之新增費用，而屬
    增加給付之請求權。則依上開最高法院判決意旨，增加給付
    之請求權在增加給付之形成判決確定後，請求權始告確定發
    生增加。本件上訴人既未合併提起增加給付之形成之訴，則
    增加給付之請求權尚未確定發生，該請求權之時效自無從起
    算。被上訴人抗辯上訴人依民法第第227條之2，請求增加修
    正後圖說之新增費用已罹於時效云云，尚難採認。
⑤、又依上開最高法院判決意旨所示，增加給付之請求權在增加
    給付之形成判決確定後，請求權始告確定發生增加。上訴人
    既未合併提起增加給付之形成之訴，即無法確定所增加之服
    務費用數額，倘逕請求給付增加之服務費，則因增加給付之
    服務費究為若干，未經確定，自屬無從准許。從而，上訴人
    依民法第227條之2第1項所定情事變更原則，請求增加修正
    後圖說之新增費用，於法未合，自難准許。
⑥、至上訴人另主張民法第547條、第548條、第549條請求給付因
    終止系爭服務契約所生損害部分，因系爭服務契約尚在設計
    服務階段即因被上訴人任意終止系爭服務契約而向後失效，
    尚未進監造階段之履行，依上開關於系爭服務契約定性說明
    ，在設計服務階段係適用民法關於承攬之規定，上訴人主張
    民法第547條、第548條、第549條關於委任之規定，作為請
    求因終止系爭服務契約所生損害，自屬無據，尚難准許。又
    系爭服務契約第4條第7項第1、4款、第15條第3項、第15條
    第5項第1、2款之規定，均屬於契約訂立後因情事變更而增
    減給付之範疇，且依第4條第7項之規定，須「經甲方審查同
    意後，契約價金應予調整」，第15條第5項規定「履約期間
    有下列事項者，應變更契約，並依相關條文合理給付額外酬
    金或檢討變更之」，然上訴人所提出之修正後圖說，尚未經
    被上訴人審查同意，系爭服務契約亦從未辦理變更契約，縱
    認符合增減給付之要件，其給付期亦尚未屆至，上訴人據此
    為請求，核屬無據，自難准許。另機關委託技術服務廠商評
    選及計費辦法102年11月1日版第31、34條及省（市）建築師
    公會建築師業務章則第16、17條之規定，並非具體規範私法
    權利義務關係，而係規範建築師或主辦機關，且上開規範所
    規定內容，均已具體化於系爭服務契約第15條、第16條之中
    ，自無再予審究之必要。
㈢、上訴人得請求第4期設計服務費235萬2,678元：
⑴、按承攬人之報酬債權，雖以工作之交付或完成時清償為原則
    ，然此僅就報酬之支付時期而言，承攬人之報酬債權，亦即
    定作人支付報酬之義務，於承攬契約成立時即已發生，故報
    酬債權之發生與報酬之支付時期係屬二事。次按民法所謂條
    件，係當事人以將來客觀上不確定事實之成就或不成就，決
    定法律行為效力之發生之一種附款。茍當事人非以法律行為
    效力之發生繫於將來不確定之事實，而僅以其履行繫於不確
    定之事實之到來者，則非條件，應解為於其事實之發生時，
    為權利行使期限之屆至。準此，倘工程契約約定承攬人施作
    之工程經定作人驗收合格，及經承攬人繳納保固保證金後，
    始得請求給付工程尾款者，係以驗收合格及繳納保固保證金
    之事實為定作人給付工程尾款之清償期，在此情形，若該事
    實之到來確定不發生，則應認其期限已屆至（最高法院109
    年度台上字第27號判決意旨參照）。
⑵、經查，系爭服務契約關於設計服務費用部分應適用承攬之規
    應，已如前述。而依系爭服務契約第5條附件之規定，第4期
    設計服務費係約定於「工程竣工後」給付契約價金百分之20
    （見原審卷㈠第65頁），依上開說明，此項「工程竣工後」
    之約定係承攬報酬給付期之約定，並非承攬報酬至「工程竣
    工後」始發生。又依兩造往來函文觀之，上訴人於102年11
    月22日檢送規劃設計、預算書及招標文件光碟與被上訴人（
    見鑑定報告第196頁），被上訴人則用於系爭工程之招標，
    並於102年12月31日決標，有決標公告可佐（見鑑定報告第1
    97-198頁）。又被上訴人於102年12月6日以府水城字第0000
    000000號函（見鑑定報告第191頁），將審查上訴人依系爭
    服務契約提出之細部設計圖說之會議紀錄送請交通部等機關
    ，且於會議結論中記載「原則同意通過，請依委員及業務單
    位之意見，修正本案預算書及細部設計圖說」。再於103年4
    月15日以府水城字第0000000000號函，將上訴人所提出之全
    區配置圖修正後設計圖說交由被上訴人所轄國際文化觀光局
    審查（見鑑定報告第202頁）。依上開說明，上訴人於103年
    4月前已將修正前之圖說交與被上訴人審查，上訴人依系爭
    服務契約關於設計服務部分之工作（即基礎設計、細部設計
    ）均已完成。而兩造對上訴人於103年11月21日以函文將修
    正後圖說送交被上訴人受領，亦不爭執（見不爭執事項⑸）
    。足見上訴人已完承攬部分之工作，應可認定。
⑶、次查，系爭服務契約因被上訴人以政策變更，繼續履行契約
    反而不符合公共利益，且業經交通部觀光局核准為由，依系
    爭服務契約第16條第4項規定，於104年1月28日向上訴人為
    終止系爭服務契約之意思表示，此為兩造所不爭執（見不爭
    執事項⑷）。同時當日亦向系爭工程承攬人甲○公司為終止承
    攬契約之意思表示，有該日會議紀錄可查（見鑑定報告第24
    3-246頁）。系爭工程之承攬契約既已終止，系爭工程即無
    竣工之可能，系爭服務契約第5條附件關於第4期設計服務費
    之給付期之規定「工程竣工後」之到來已確定不發生，依最
    高法院上開判決意旨所示，應認第4期設計服務費之給付期
    之規定「工程竣工後」已屆至，上訴人自得向被上訴人請求
    給付第4期設計服務費235萬2,678元。
⑷、至被上訴人抗辯上訴人未依系爭服務契約第2條第2項第2款第
    3目規定，辦理「代辦申請構造物興建許可與水、電、空調
    、消防或電信之工程設計圖說資料送審」，不得請求第4期
    設計服務費云云。惟依上開說明，承攬報酬在契約成立時即
    已發生，僅兩造得另行約定報酬給付時期，上訴人既已交付
    所有圖說與被上訴人，且第4期設計服務費之給付期亦視為
    已屆期，則被上訴人自有給付第4期設計服務費之義務。至
    上訴人有無辦理上開代辦事項，事涉有無瑕疵而得否請求修
    補或減少價金之問題，與應否給付服務費為兩事。況被上訴
    人於系爭工程尚未申請取得建築執照前，即已向甲○公司終
    止承攬契約，兩造間縱有約定上訴人應辦理上開代辦事項，
    亦已因系爭工程之終止而無代辦之可能及必要，尚難據為有
    利被上訴人之認定。
⑸、綜上，上訴人依系爭服務契約第5條附件規定，請求被上訴人
    給付第4期設計服務費235萬2,678元，為有理由，應予准許
    。至上訴人其他依系爭服務契約第15條第4項、第16條第4項
    及民法第227條之2、第511條、第547條、第548條第2項、第
    549條第2項規定，則無庸審酌。
七、綜上所述，上訴人依系爭服務契約第5條附件規定，請求被
    上訴人給付第4期設計服務費235萬2,678元本息，為有理由
    ，應予准許；逾此部分之請求，則屬無據，應予駁回。從而
    ，原審就上開應准許之部分，為上訴人敗訴之判決，及就不
    應准許部分，命被上訴人應給付上訴人182萬2,528元，及自
    106年7月5日起至清償日止，按年息百分之5計算之利息（即
    因終止系爭服務契約所生損害），均有未合，兩造之上訴、
    附帶上訴意旨，分別指摘原判決此部分不當，求予廢棄改判
    ，為有理由，爰由本院予以廢棄，分別改判如主文第二、三
    項所示。至於上開其餘不應准許部分，原審為上訴人敗訴之
    判決，並駁回其假執行之聲請，經核並無不合，上訴意旨指
    摘原判決此部分不當，求予廢棄改判，為無理由，應駁回此
    部分之上訴。
八、本件事證已臻明確，兩造其餘之攻擊或防禦方法及所用之證
    據，經本院斟酌後，認為均不足以影響本判決之結果，爰不
    逐一論列，附此敘明。
九、據上論結，本件上訴人之上訴為一部有理由、一部無理由，
    被上訴人之附帶上訴為有理由，判決如主文。
中　　華　　民　　國　　110 　年　　11　　月　　24　　日
                  工程法庭　    審判長法　官  楊國精
　　　　　　　　　　　      　　　　　法　官  陳正禧
　　　　　　　　　　　      　　　　　法　官  李立傑
正本係照原本作成。
如不服本判決，應於收受送達後二十日內向本院提出上訴書狀，
其未表明上訴理由者，應於提出上訴後二十日內向本院補提理由
書狀（均須按他造當事人之人數附繕本）。因疫情而遲誤不變期
間，得向法院聲請回復原狀。
上訴時應提出委任律師或具有律師資格之人之委任狀。委任有律
師資格者，另應附具律師資格證書及釋明委任人與受任人有民事
訴訟法第四百六十六條之一第一項但書或第二項所定關係之釋明
文書影本。如委任律師提起上訴者，應一併繳納上訴裁判費。
                                      書記官  李欣憲
中　　華　　民　　國　　110 　年　　11　　月　　24　　日